ACORDAO-COMPLETO-2391657

ACÓRDÃO 2576/2020 ATA 7/2020 - SEGUNDA CÂMARA

VISTOS, relatados e discutidos estes autos de tomada de contas especial instaurada pelo Ministério do Turismo (MTur) em razão da impugnação total das despesas realizadas com recursos do Convênio 1.459/2009, celebrado com o Município de Pires do Rio/GO tendo por objeto a promoção e o incentivo ao turismo na municipalidade, por meio de apoio à realização do evento “Reveillon 2009/2010”, 
ACORDAM os Ministros do Tribunal de Contas da União, reunidos em sessão da 2ª Câmara, em:
9.1. arquivar as presentes contas, sem julgamento do mérito, por ausência dos pressupostos para desenvolvimento válido e regular do processo, com fulcro no art. 1º, inciso I, da Lei 8.443/1992 c/c os arts. 169, inciso VI, e 212 do Regimento Interno do TCU;
9.2. dar ciência desta decisão ao responsável e demais interessados.

Tomada de Contas Especial instaurada em razão da impugnação total das despesas de convênio que teve por objeto a realização do Projeto intitulado "Reveillon 2009-2010".

Segunda Câmara

Município de Pires do Rio/GO.

3. Interessados/Responsáveis:
3.1. Interessado: Ministério do Turismo (vinculador) (05.457.283/0001-19).
3.2. Responsável: Luiz Eduardo Pitaluga da Cunha (XXX.684.931-XX).

13.1. Ministros presentes: Ana Arraes (Presidente), Augusto Nardes (Relator) e Raimundo Carreiro.
13.2. Ministro-Substituto convocado: Augusto Sherman Cavalcanti.
13.3. Ministro-Substituto presente: André Luís de Carvalho.

AUGUSTO NARDES

Transcrevo, abaixo, a instrução lavrada no âmbito da Secretaria de Controle Externo no Estado de Pernambuco (peça 9) , cuja proposta contou com a anuência do escalão dirigente da unidade técnica (peças 10 e 11) :
“INTRODUÇÃO
Trata-se de Tomada de Contas Especial instaurada pelo Ministério do Turismo (MTur) , em desfavor do Sr. Luiz Eduardo Pitaluga da Cunha, prefeito do município de Pires do Rio/GO nas gestões: 2009-2012 e 2013-2016, em razão da impugnação total das despesas do Convênio CV-1.459/2009 (Siconv 719197, peça 1, p. 39-57) , firmado entre o Ministério e o município referidos, e tendo por objeto a realização do Projeto intitulado ‘Reveillon 2009-2010’, conforme o Plano de Trabalho (peça 1, p. 17-20) , com vigência estipulada para o período de 8/12/2009 a 2/4/2010 (peça 1, p. 58-59) .
HISTÓRICO
Os recursos previstos para implementação do objeto do referido convênio foram orçados no valor total de R$ 157.000,00 (peça 1, p. 45) , com a seguinte composição: R$ 7.000,00 de contrapartida da Convenente e R$ 150.000,00 à conta do Concedente, liberados mediante a Ordem Bancária 2010OB800031, de 11/1/2010, no valor individual de R$ 150.000,00 (peça 1, p. 60) .
A documentação da prestação de contas do convênio em tela foi analisada pela Coordenação - Geral de Monitoramento, Fiscalização e Avaliação de Convênios do MTur, por meio das seguintes notas técnicas: Nota Técnica de Análise 913/2011, 25/4/2011 (peça 1, p. 73-78) ; Nota Técnica de Análise 0148/2011, 10/10/2011 (peça 1, p. 85-90) ; Nota Técnica de Reanálise 0047/2012, 19/1/2012 (peça 1, p. 97-100) ; Nota Técnica de Reanálise 0027/2012, 16/2/2012 (peça 1, p. 102-106) ; Nota Técnica de Reanálise 0226/2012, 22/3/2012 (peça 1, p. 113-115) ; e Nota Técnica de Reanálise 347/2013 (peça 1, p. 119-125) . Esta última nota técnica (Nota Técnica de Reanálise 347/2013) , datada de 24/6/2013, sugeriu a reprovação da prestação de contas e a glosa total das despesas do convênio em tela, decorrente de irregularidade na execução financeira.
Por meio dos Ofícios 1167/2011 CEAPC/DGE/SE/MTur [Prefeitura] (peça 1, p. 72) ; 0057/2012 CPC/CGCV/DGI/SE/MTur [Prefeitura] (peça 1, p. 101) ; 2333/2013/CGCV/DGI/SE/MTur [Prefeitura] (peça 1, p. 116-117) ; 2334/2013/CGCV/DGI/SE/MTur [Prefeito] (peça 1, p. 118) , o Ministério do Turismo notificou o responsável e o município de Pires do Rio/GO das ressalvas financeiras. Embora a convenente tenha enviado os esclarecimentos e documentação correspondentes [Of. 490/2011 - GP (peça 1, p. 79-82) ; Of. 607-A/2011 - GP (peça 1, p. 91-95) ; e Of. 038/2013 (peça 1, p. 131-133) ], o órgão concedente rejeitou todas tentativas de saneamentos dos autos.
Diante do não saneamento das irregularidades apontadas e da não devolução dos recursos, instaurou-se a tomada de contas especial. Ressalte-se que a convenente (Prefeitura) devolveu a importância de R$ 6.682,37 (peça 1, p. 111) . O concedente conclui que o prejuízo importaria no valor total dos recursos repassados, menos o valor devolvido, imputando-se a responsabilidade ao Sr. Luiz Eduardo Pitaluga da Cunha, prefeito do município de Pires do Rio/GO nas gestões 2009-2012 e 2013-2016, uma vez que ele foi o gestor do convênio.
O relatório de auditoria 2007/2015 da Controladoria Geral da União (peça 1, p. 177-179) também chegou às mesmas conclusões. Após serem emitidos o Certificado de Auditoria, o Parecer do Dirigente e o Pronunciamento Ministerial (peça 1, p. 180, 181 e 185) , o processo foi remetido ao TCU.
Na instrução inicial, verificou-se que a documentação relativa à prestação de contas não constava dos autos, impedindo-se uma análise adequada do feito, motivo pelo qual foi proposta diligência junto ao MTur para que o órgão encaminhasse a documentação completa (peça 1, p. 4) .
O MTur encaminhou a documentação solicitada, por meio do Ofício 175/2016/AECI, juntado aos presentes autos na peça 6.
De posse da documentação completa, a presente instrução apresentará análise da prestação de contas, levando em consideração os relatórios e pareceres já anteriormente produzidos, citados no parágrafo 3.
ANÁLISE DOS PRESSUPOSTOS DE PROCEDIBILIDADE DA IN/TCU 71/2012
Inicialmente, deve-se registrar que os elementos contidos nos autos demonstram a insubsistência do débito verificado pelo Ministério do Turismo, conforme descreve-se nas próximas linhas.
A última análise técnica feita pelo MTur foi a Nota Técnica de Reanálise 347/2013 (peça 6, p. 353-359) . Em relação aos procedimentos de contratação, concluiu-se, na mencionada análise, que a contratação da infraestrutura, por ter sido realizada via convite, estaria irregular, uma vez que os normativos que tratam de convênios demandam que seja utilizada a modalidade pregão, preferencialmente na forma eletrônica (peça 6, p. 355) .
Em relação à contratação por inexigibilidade de licitação para a realização de show da cantora Maristela Muller, concluiu-se que não era possível avaliar a adequação do preço pago, uma vez que não foram realizadas pesquisas de mercado para avaliar se o preço cobrado pela cantora era semelhante ao que ela vinha praticando no mercado (peça 6, p. 355) .
Em relação à primeira irregularidade listada, verifica-se que, em análise anterior, realizada por meio da Nota Técnica de Reanálise 47/2012 (peça 6, p. 319-322) , constatou-se que o objeto foi parcialmente executado, inclusive com registros fotográficos dos mesmo, sendo que o débito então apurado foi pago pelo responsável, conforme demonstra comprovante de pagamento de GRU no valor de R$ 6.628,37 (peça 6, p. 344) .
Em nova manifestação a respeito da modalidade licitatória utilizada para a contratação de infraestrutura, o responsável justificou-se, nos seguintes termos (peça 6, p. 383) :
Antes de analisarmos a questão ora posta pelo Analista do Ministério, que em sua nota técnica sugere a devolução integral dos recursos, não podemos deixar de comentar que o Convênio assinado entre as partes foi celebrado em 08 de dezembro de 2009, ou seja, 23 dias antes do evento a ser realizado. Sendo assim, a Prefeitura Municipal, embasada por seu Departamento Jurídico, realizou o procedimento licitatório, na modalidade convite, visando, neste curto espaço de tempo, realizar a contratação, autorização de serviço e efetiva entrega do material demandando, pois, há de se colocar em pauta que não são itens simples de se conseguir perto de datas comemorativas como Reveillon. Quando da não aplicação da modalidade de pregão, a Prefeitura pode ter cometido um ato falho, porém, a responsabilidade do Ministério em liberar convênio com datas próximas, impossibilitou o Município de realizar o procedimento adequado. Sendo assim, não podemos deixar de comentar que a Administração Pública agiu dentro dos parâmetros das Leis de Licitações (Lei nº 8.666/93) e que cumpriu integralmente os seus ritos processuais, não ocasionando assim em prejuízos ao Erário.
 Constata-se que o prazo para a realização de procedimento licitatório mais complexo era, de fato, exíguo. Considera-se que, dentro do possível, o gestor agiu com zelo, realizando procedimento que permitiu avaliar os preços de propostas apresentadas por três fornecedores distintos, tendo escolhido, dentre estas, a mais barata.
Assim, apesar de ter descumprido o parágrafo único da cláusula terceira do termo do convênio celebrado, que estipula a necessidade de se justificar a inviabilidade de utilização do pregão eletrônico e adotar o pregão presencial, nos casos de inviabilidade (peça 6, p. 37) , considera-se que não há que se falar aqui em débito, uma vez que o objeto foi executado, os pagamentos efetuados e as despesas que não foram comprovadas foram ressarcidas, conforme já mencionado no parágrafo 15.
Desta forma, considera-se afastado o débito de R$ 70.000,00 imputado em razão da utilização de modalidade licitatória inadequada para a contratação da infraestrutura.
Passa-se agora à análise da inexigibilidade de licitação utilizada para a contratação de artista consagrado sem contrato de exclusividade registrado, previamente, em cartório, entre o contratado e o artista. 
Em relação à contratação de bandas para a realização de shows por meio de inexigibilidade de licitação, o Acórdão 96/2008-TCU-Plenário, Sessão de 30/1/2008, prolatado em feito relatado pelo Exmo. Ministro Benjamim Zymler, determinou ao Ministério do Turismo, dentre outras, a obrigatoriedade de adoção de algumas providências a serem tomadas pela Convenente na execução de Convênio com recursos federais, as quais deveriam ser comprovadas quando da prestação de contas, sob pena de glosa dos valores envolvidos:
9.5.1. quando da contratação de artistas consagrados, enquadrados na hipótese de inexigibilidade prevista no inciso III do art. 25 da Lei nº 8.666/1992, por meio de intermediários ou representantes:
9.5.1.1. deve ser apresentada cópia do contrato de exclusividade dos artistas com o empresário contratado, registrado em cartório. Deve ser ressaltado que o contrato de exclusividade difere da autorização que confere exclusividade apenas para os dias correspondentes à apresentação dos artistas e que é restrita à localidade do evento;
9.5.1.2. o contrato deve ser publicado no Diário Oficial da União, no prazo de cinco dias, previsto no art. 26 da Lei de Licitações e Contratos Administrativos, sob pena de glosa dos valores envolvidos.
Posteriormente, a jurisprudência dessa Corte de Contas sobre o tema evoluiu, e no Acórdão 1435/2017-TCU-Plenário, Sessão de 5/7/2017, proferido em processo de Consulta relatado pelo Exmo. Ministro Vital do Rêgo (com Voto de Revisor do Exmo. Ministro Augusto Sherman) , o TCU respondeu ao Ministério do Turismo o seguinte:
9.2.1. a apresentação apenas de autorização/atesto/carta de exclusividade que confere exclusividade ao empresário do artista somente para o (s) dia (s) correspondente (s) à apresentação deste, sendo ainda restrita à localidade do evento, não atende aos pressupostos do art. 25, inciso III, da Lei 8.666/1993, representando impropriedade na execução do convênio;
9.2.2. do mesmo modo, contrariam o sobredito dispositivo legal as situações de contrato de exclusividade – entre o artista/banda e o empresário – apresentado sem registro em cartório, bem como de não apresentação, pelo convenente, do próprio contrato de exclusividade;
9.2.3. tais situações, no entanto, podem não ensejar, por si sós, o julgamento pela irregularidade das contas tampouco a condenação em débito do (s) responsável (is) , a partir das circunstâncias inerentes a cada caso concreto, uma vez que a existência de dano aos cofres públicos, a ser comprovada mediante instauração da devida tomada de contas especial, tende a se evidenciar em cada caso, entre outras questões, quando:
9.2.3.1. houver indícios de inexecução do evento objeto do convênio; ou
9.2.3.2. não for possível comprovar o nexo de causalidade, ou seja, que os pagamentos tenham sido recebidos pelo artista ou por seu representante devidamente habilitado, seja detentor de contrato de exclusividade, portador de instrumento de procuração ou carta de exclusividade, devidamente registrados em cartório.
Desse julgado, extrai-se o entendimento de que o pressuposto é que a inexigibilidade se aplica somente a artista ou banda e não a produtora de eventos e, portanto:
a)	a contratação de artistas, via intermediário, por inexigibilidade de licitação, baseada em exclusividade, deve ser feita mediante a apresentação de Contrato de Exclusividade; 
b) não são contratos de exclusividade considerados legalmente válidos para fins de contratação de intermediários de artistas por inexigibilidade, a serem pagos com recursos federais, os documentos: i) restritos ao dia do evento; ii) restritos à localidade do evento; iii) não registrados em cartório; 
c)	a não apresentação do contrato de exclusividade pela entidade convenente, ou a apresentação de contrato não considerado válido, configura burla ao art. 25, inciso III, da Lei 8.666/1993;
d)	em caso de ocorrência no disposto na alínea ‘c’ (contratação indevida de intermediário de artistas por inexigibilidade) , para se considerar que há uma segunda irregularidade, de não comprovação da boa e regular utilização de recursos, causadora de danos ao Erário, deverá se verificar a ocorrência de uma dessas duas situações: i) inexecução física; ou ii) ausência de comprovação de nexo causal entre os recursos do convênio e pagamentos aos artistas (entenda-se como nexo causal, o pagamento ao artista, ao representante legal da banda, ou ao intermediário exclusivo legalmente constituído) .
Verifica-se que a primeira situação mencionada não se aplica ao caso em tela, uma vez que restou comprovada a execução do objeto, tendo as análises técnicas empreendidas pelo órgão convenente também concluído neste sentido.
Importante ressaltar que o convênio (peça 1, p. 39-57) não exigia apresentação de comprovantes do pagamento de cachê aos artistas pelas empresas contratadas. Logo, nos termos da jurisprudência citada adiante, a falta de tais comprovantes não pode ser usada como condição para imputação de débito ou multa.
Enunciado do Acórdão 2256/2019-TCU-Segunda Câmara, rel. Aroldo Cedraz:
Na contratação de profissional do setor artístico com recursos de convênio, é indevida a exigência de recibo ou documento congênere que comprove o efetivo recebimento do cachê pelo artista ou seu representante exclusivo como condição para o reconhecimento do nexo de causalidade, quando o termo de convênio não contempla tal exigência.
Enunciado do Acórdão 719/2018-TCU-Segunda Câmara, rel. José Múcio:
Na contratação de profissional do setor artístico com recursos de convênio, confirmada a execução física do evento e atestada a correspondência dos dados da nota fiscal com os do extrato bancário, não é exigível a comprovação da transferência dos valores ao artista pela empresa intermediária, se não houver previsão contratual nesse sentido ou se não houver indícios ou evidências de fraude na representação do artista, de superfaturamento nos valores do cachê ou de outra circunstância relevante na fase de contratação ou de liquidação das despesas.
Enunciado do Acórdão 5069/2016-TCU-Primeira Câmara, rel. Weder de Oliveira:
Na contratação de profissional do setor artístico por inexigibilidade de licitação, comprovada a realização do objeto e não havendo evidências de sobrepreço, caracterizam impropriedades formais a apresentação de cartas e declarações de exclusividade firmadas entre o empresário do artista ou banda e a empresa contratada pelo convenente, restritas aos dias e à localidade do evento, bem como a não apresentação de comprovantes do recebimento do cachê por parte dos artistas e bandas, ainda que o termo do convênio explicitamente exigisse a apresentação dos comprovantes do recebimento do cachê e do contrato de exclusividade registrado em cartório, celebrado entre o artista ou banda e o empresário contratado pelo convenente.
Desta forma, resta evidenciado que, também, não se configurou a segunda situação necessária à conclusão pela ocorrência de débito mencionada no parágrafo 21, alínea ‘d’. Portanto, resta também afastado o débito imputado em razão da inexigibilidade de licitação utilizada para a contratação de artista consagrado sem contrato de exclusividade registrado, previamente, em cartório, entre o contratado e o artista.
Desse modo, não há que se falar em débito nos autos.
Haja vista que a insubsistência de débito resulta na ausência de pressupostos de constituição e de desenvolvimento válido e regular do processo, mostra-se cabível, desde logo, o arquivamento dos autos, sem julgamento de mérito, nos termos do art. 1º, inciso I, da Lei 8.443, de 16 de julho de 1992, c/c os arts. 169, inciso VI, e 212 do Regimento Interno do TCU. 
CONCLUSÃO
Diante do exposto, conclui-se que o exame das ocorrências que ensejaram a instauração da presente tomada de contas especial evidenciou a ausência de pressupostos de constituição e de desenvolvimento válido e regular do processo. Portanto, cabe propor, desde logo, o arquivamento dos autos, sem julgamento de mérito, nos termos do no art. 1º, inciso I, da Lei 8.443, de 16 de julho de 1992, c/c os arts. 169, inciso VI, e 212 do Regimento Interno do TCU.
PROPOSTA DE ENCAMINHAMENTO
Diante do exposto, submetem-se os autos à consideração superior, propondo:
a. arquivar a presente tomada de contas especial, ante a ausência de pressupostos de constituição e de desenvolvimento válido e regular do processo com fundamento no art. 1º, inciso I, da Lei 8.443, de 16 de julho de 1992, c/c os arts. 169, inciso VI, e 212 do Regimento Interno do TCU;
b. dar ciência da deliberação ao Sr. Luiz Eduardo Pitaluga da Cunha (CPF XXX.684.931-XX) e, em obediência ao art. 18, § 6º, da Resolução-TCU 170/2004, ao Ministério do Turismo”.
2.	Discordando da unidade técnica, o Ministério Público junto a este Tribunal lavrou o seguinte parecer (peça 12) :
“2. Conforme se extrai dos autos, a empresa Conhecer Consultoria e Marketing Ltda. – ME foi contratada irregularmente por meio de inexigibilidade de licitação, com fulcro no art. 25, inciso III, da Lei nº 8.666/93, para intermediar a contratação da artista que se apresentou no ‘Reveillon 2009-2010’. O comando do aludido dispositivo legal refere-se expressamente à possibilidade de contratação de consagrado profissional do setor artístico diretamente com o próprio artista ou por meio de seu empresário exclusivo, que é aquele que gerencia sua carreira de forma permanente. 
Desde o Acórdão 96/2008-TCU-Plenário, anterior à contratação em tela, este Tribunal vem se manifestando em reiteradas oportunidades no sentido de exigir a apresentação do contrato de exclusividade firmado entre os artistas e seu empresário para caracterizar a hipótese de inexigibilidade de licitação prevista na Lei de Licitações, de modo que simples autorizações ou cartas de exclusividade temporárias não se prestam a comprovar a inviabilidade da competição, pois não retratam uma representação privativa para qualquer evento em que o profissional for convocado. A questão foi inclusive abordada no Parecer Técnico nº 1566/2009 (peça 1, p. 26) , que orientou o setor técnico daquele Ministério para que o convenente fosse cientificado do teor da referida decisão. 
Recentemente, esse entendimento foi consolidado por meio do Acórdão 1435/2017-TCU-Plenário, que apreciou consulta formulada pelo Ministério do Turismo tratando de contratações realizadas por meio de inexigibilidade de licitação, vazado nos seguintes termos: 
‘9.2.1. a apresentação apenas de autorização/atesto/carta de exclusividade que confere exclusividade ao empresário do artista somente para o (s) dia (s) correspondente (s) à apresentação deste, sendo ainda restrita à localidade do evento, não atende aos pressupostos do art. 25, inciso III, da Lei 8.666/1993, representando impropriedade na execução do convênio; 
9.2.2. do mesmo modo, contrariam o sobredito dispositivo legal as situações de contrato de exclusividade – entre o artista/banda e o empresário – apresentado sem registro em cartório, bem como de não apresentação, pelo convenente, do próprio contrato de exclusividade; 
9.2.3. tais situações, no entanto, podem não ensejar, por si sós, o julgamento pela irregularidade das contas tampouco a condenação em débito do (s) responsável (is) , a partir das circunstâncias inerentes a cada caso concreto, uma vez que a existência de dano aos cofres públicos, a ser comprovada mediante instauração da devida tomada de contas especial, tende a se evidenciar em cada caso, entre outras questões, quando:
9.2.3.1. houver indícios de inexecução do evento objeto do convênio; ou 
9.2.3.2. não for possível comprovar o nexo de causalidade, ou seja, que os pagamentos tenham sido recebidos pelo artista ou por seu representante devidamente habilitado, seja detentor de contrato de exclusividade, portador de instrumento de procuração ou carta de exclusividade, devidamente registrados em cartório.’ 
Como se vê, a contratação de artista por meio de inexigibilidade de licitação com base em contrato de exclusividade válido apenas para um período específico, é falha que pode ensejar dano, o que deve ser avaliado conforme o caso concreto. 
Nessas situações, a avaliação da ocorrência de débito deve contemplar: i) a verificação da execução do objeto pactuado; e ii) o exame da regularidade financeira das despesas, sendo imprescindível a demonstração dos gastos efetuados para o atingimento do convênio. Sobre este ponto, são consideradas legítimas as despesas correspondentes aos valores efetivamente recebidos pelo próprio artista ou por seu representante devidamente habilitado (empresário exclusivo) .
No ajuste em apreço, embora não haja discussão quanto à realização do evento, a empresa Conhecer Consultoria e Marketing Ltda. – ME, contratada para intermediar a contratação da cantora Maristela Muller, atuou como representante da artista com base em carta de exclusividade temporária, emitida apenas para a data da apresentação, comprometendo a legalidade da contratação desde sua origem. Em situações como essa, à luz do disposto no item 9.2.3.2 do Acórdão 1435/2017-TCU-Plenário, a verificação da ocorrência de débito no âmbito do Convênio nº 1459/2009 passa a depender da demonstração do recebimento do cachê pela atração musical.
Após compulsar o processo, verifiquei que não foi apresentado documento comprobatório do recebimento do cachê pelo artista, motivo pelo qual entendo não ser possível afirmar que os valores recebidos pela empresa Conhecer Consultoria foram, de fato, utilizados na consecução do objeto pactuado. A ausência desse elemento impede o estabelecimento do nexo causal entre os recursos conveniados e o evento realizado, fato que inviabiliza o reconhecimento da regularidade financeira da despesa.
Ademais, cumpre lembrar que a atuação da empresa como intermediária acaba por onerar indevidamente a contratação, tendo em vista que atua mediante o recebimento de comissão ou taxa de administração, encargos expressamente vedados pela cláusula terceira, item II, alínea ‘hh’ do termo de convênio (peça 1, p. 44) .
Assim, com as devidas vênias, considero que não se pode atestar a regularidade financeira do Convênio nº 1459/2009, persistindo débito referente à contratação da banda Maristela Muller, no valor de R$ 70.000,00, de responsabilidade do ex-prefeito, que não atentou para o efetivo cumprimento das normas e dos termos pactuados, em solidariedade com a empresa intermediária, que não pode se beneficiar de um ajuste eivado de vícios desde a origem, para cuja efetivação ela concorreu ao tentar dar ares de legalidade à contratação, mediante a apresentação de documento incompatível com o previsto na Lei.
Ante o exposto, este representante do Ministério Público de Contas manifesta-se no sentido de, preliminarmente, restituir os autos à unidade técnica a fim de citar o Sr. Luiz Eduardo Pitaluga da Cunha em solidariedade com a empresa Conhecer Consultoria e Marketing Ltda. – ME pelo débito de R$ 70.000,00 (valor histórico) , decorrente de: 
a) contratação irregular da empresa Conhecer Consultoria por inexigibilidade de licitação, quando ausente o requisito de inviabilidade de competição, em afronta ao art. 25, inciso III, da Lei nº 8.666/93; e 
b) não demonstração do liame entre os valores repassados e a consecução do objeto pactuado, por não haver como afirmar que os valores recebidos pela empresa Conhecer Consultoria foram realmente utilizados para a contratação/pagamento da artista Maristela Muller”.
	
	É o relatório.

não há.

Subprocurador-Geral Paulo Soares Bugarin.

TOMADA DE CONTAS ESPECIAL. CONVÊNIO. REALIZAÇÃO DE EVENTO CULTURAL. CONTRATAÇÃO POR INEXIGIBILIDADE. APRESENTAÇÃO DE CONTRATO DE EXCLUSIVIDADE. EXISTÊNCIA DE NEXO DE CAUSALIDADE ENTRE RECURSOS E DESPESAS. FALHA FORMAL NA CONTRATAÇÃO POR INEXIGIBILIDADE. AUSÊNCIA DE INDÍCIOS DE DANO AO ERÁRIO. ARQUIVAMENTO DAS CONTAS, SEM JULGAMENTO DE MÉRITO.

TOMADA DE CONTAS ESPECIAL (TCE)

Secretaria de Controle Externo no Estado de Pernambuco e Secretaria de Controle Externo de Tomada de Contas Especial (SecexTCE).

Aprecia-se tomada de contas especial instaurada pelo Ministério do Turismo (MTur) em desfavor do Sr. Luiz Eduardo Pitaluga da Cunha, ex-prefeito do Município de Pires do Rio/GO, em razão da impugnação total das despesas realizadas com os recursos oriundos do Convênio 1.459/2009, o qual objetivava a promoção e o incentivo ao turismo na municipalidade, por meio de apoio à realização do evento “Reveillon 2009/2010”.
2.	Firmado em 8/12/2009, no valor de R$ 157.000,00, sendo R$ 150.000,00 à conta do concedente e R$ 7.000,00 correspondentes à contrapartida municipal, referido convênio previa a realização de despesas no valor de R$ 80.000,00 com a contratação de atração artística e de R$ 77.000,00 com a contratação de segurança, locação de banheiros químicos, alambrados/fechamentos, palco, sonorização e iluminação.
3.	Consoante prestação de contas anexada aos autos (peça 6) , para a apresentação da atração artística (cantora Maristela Muller e banda) , foi contratada, mediante inexigibilidade de licitação, a empresa Conhecer Consultoria e Marketing Ltda. Já para a execução dos demais serviços previstos, foi contratada a empresa Leide Gonçalves de Souza – ME, após a realização do Convite 21/2009.
4.	Ao analisar a aludida prestação de contas, o órgão concedente pronunciou-se, com base na Nota Técnica de Reanálise Financeira 347/2013 (peça 6, fls. 353/359) , pela reprovação da execução financeira do convênio, ante as seguintes ocorrências: a) constatação da contratação da empresa Leide Gonçalves de Souza – ME mediante procedimento licitatório na modalidade convite, em vez de pregão; b) não apresentação, no que tange à contratação direta da empresa Conhecer Consultoria e Marketing Ltda., de contrato de exclusividade ou procuração que evidenciassem o vínculo entre a atração musical e seus respectivos representantes legais, devidamente registrado em cartório, e de recibo da artista informando a quantia recebida a título de cachê, além de cópia da publicação da inexigibilidade na imprensa oficial e de comprovação da adequabilidade do preço cobrado pela cantora com os valores de mercado. 
5.	Em que pese a aprovação da execução física do convênio, tais ocorrências deram ensejo à impugnação da totalidade das despesas realizadas com as empresas contratadas e à instauração da presente tomada de contas especial.
6.	No âmbito deste Tribunal, a Secretaria de Controle Externo no Estado de Pernambuco (Secex-PE) sugeriu, em instrução inicial (peça 9) , o arquivamento dos autos, sem julgamento de mérito, tendo como fundamento a ausência dos pressupostos de constituição e de desenvolvimento válido e regular do processo.
7.	Acerca da utilização de modalidade licitatória inadequada para a contratação da infraestrutura do evento junto à empresa Leide Gonçalves de Souza – ME, a unidade técnica concluiu pela insubsistência do débito ante o entendimento de que o prazo para a realização de procedimento licitatório mais complexo seria exíguo e que, dentro do possível, o gestor teria agido com zelo, realizando procedimento que teria permitido avaliar os preços de propostas apresentadas por três fornecedores distintos, tendo escolhido, dentre estas, a mais barata.
8.	Quanto à contratação direta da empresa Conhecer Consultoria e Marketing Ltda., considerando o entendimento contido no Acórdão 1435/2017-TCU-Plenário, a unidade técnica também concluiu pela insubsistência do débito, ante a comprovação da execução do evento e a existência de nexo de causalidade entre os recursos conveniados e a despesa realizada (pagamento da atração artística via intermediário exclusivo legalmente constituído) , associada à ausência de exigência, no instrumento pactuado, da apresentação de comprovante do pagamento de cachê à atração artística pelo intermediário contratado para a produção do show.
9.	Discordando dessa proposta (peça 12) , o Ministério Público junto a este Tribunal (MPjTCU) propôs a citação do Sr. Luiz Eduardo Pitaluga da Cunha, solidariamente com a empresa Conhecer Consultoria e Marketing Ltda. – ME, pelo valor destinado à contratação de atração artística para o evento pactuado, ante as seguintes ocorrências: a) contratação irregular da aludida empresa por inexigibilidade de licitação, quando ausente o requisito de inviabilidade de competição, em afronta ao art. 25, inciso III, da Lei 8.666/1993; e b) não demonstração do liame entre os valores repassados e a consecução do objeto pactuado, por não haver como afirmar que os valores recebidos pela aludida empresa foram realmente utilizados para a contratação/pagamento da cantora Maristela Muller e banda.
10.	Segundo o douto Parquet, não se poderia atestar a regularidade financeira da despesa efetuada junto à empresa Conhecer Consultoria e Marketing Ltda. – ME, haja vista que não teria sido apresentado documento comprobatório do recebimento do cachê pela atração artística contratada, o que impossibilitaria a constatação da efetiva utilização dos valores recebidos pela aludida empresa na consecução do objeto pactuado, impedindo o estabelecimento do nexo causal entre os recursos conveniados e o evento realizado.
11.	Feito esse breve resumo, passo ao exame das propostas apresentadas, registrando, de pronto, no que tange ao pagamento efetuado à empresa Leide Gonçalves de Souza – ME, o entendimento comum, ao qual anuo, quanto à inexistência de dano, nos termos da análise empreendida pela unidade técnica nos itens 12 a 17 de sua instrução (peça 9) .
12.	Relativamente ao pagamento efetuado à empresa Conhecer Consultoria e Marketing Ltda. – ME, com as vênias por divergir do Ministério Público junto a este Tribunal, acolho, na íntegra, o encaminhamento proposto pela unidade técnica, cujos fundamentos incorporo às minhas razões de decidir, ante as razões a seguir expostas.
13.	Conforme o entendimento pacificado pelo Acórdão 1435/2017-TCU-Plenário, em que pese configurar burla ao art. 25, inciso III, da Lei 8.666/1993, a contratação de artistas, via intermediário, por inexigibilidade de licitação, baseada em exclusividade, feita mediante a apresentação de autorização/atesto/carta/contrato de exclusividade restrito ao dia e à localidade do evento e sem registro em cartório, representa impropriedade na execução do convênio que pode não ensejar, por si só, o julgamento pela irregularidade das contas e a condenação em débito.
14.	Ainda segundo esse julgado, a existência de dano ao erário deve ser evidenciada, em cada caso concreto, entre outras questões, quando da existência de indícios de inexecução do evento pactuado ou da não comprovação do nexo de causalidade, ou seja, de que os pagamentos tenham sido recebidos pelo artista contratado ou por seu representante devidamente habilitado, seja detentor de contrato de exclusividade, portador de instrumento de procuração ou carta de exclusividade, devidamente registrados em cartório.
15.	No caso em exame, ante os elementos inseridos nos autos, resta evidenciado que o objeto pactuado foi efetivamente realizado.
16.	Resta evidenciado, também, a existência do devido nexo causal entre os recursos conveniados e os pagamentos inquinados.
17.	Com efeito, o plano de trabalho pactuado (peça 6, fls. 98/100) previa a contratação de atração musical de renome nacional (Maristela Muller) , no valor de R$ 80.000,00, para se apresentar no evento “Reveillon 2009/2010”. Para tanto, a municipalidade celebrou contrato de prestação de serviço com a empresa Conhecer Consultoria e Marketing Ltda. – ME, em 16/12/2009, naquele valor, para a realização do aludido show. Por sua vez, referida empresa possuía contrato de exclusividade para tal fim, autenticado em cartório, firmado em 4/11/2009 por Wesley Oliveira Rangel, representante legal da empresa Baianos Luz Produção Artística Ltda., detentora da exclusividade da cantora (peça 6, fls. 171 e 310) . 
18.	O pagamento à empresa Conhecer Consultoria e Marketing Ltda. – ME pelos serviços prestados foi efetivado em 13/1/2010, conforme nota fiscal e comprovantes de transferência eletrônica apresentados, os quais guardam coerência entre si e com o contrato celebrado e o extrato bancário da conta específica do ajuste.
19.	Verifica-se que os recursos conveniados foram repassados pelo Mtur ao Município de Pires do Rio/GO, que contratou, por inexigibilidade de licitação, a empresa Conhecer Consultoria e Marketing Ltda. – ME, detentora de contrato de exclusividade com a cantora Maristela Muller, para a realização de show dessa artista durante o evento “Reveillon 2009/2010”, naquela municipalidade, o qual efetivamente ocorreu.
20.	Concluo, portanto, que os presentes autos contêm elementos suficientes para demonstrar o nexo de causalidade entre os recursos federais repassados ao Município de Pires do Rio/GO por força do Convênio 1.459/2009 e os pagamentos efetuados à empresa Conhecer Consultoria e Marketing Ltda. – ME.
21.	Em vista disso e diante da execução física do objeto conveniado, não há que se falar em dano ao erário no que tange à aplicação dos recursos conveniados, remanescendo como falha, na execução do ajuste em tela, a inobservância ao disposto no art. 25, inciso III, da Lei 8.666/1993, o que não justifica, por si só, a adoção da medida alvitrada pelo douto Parquet. 
22. 	Cabe ressaltar que o instrumento pactuado não continha exigência de apresentação, na prestação de contas, de comprovação do pagamento do cachê diretamente à artista contratada (peça 1, fls. 39/57) . Destarte, tal comprovação não configura condição para reconhecimento de nexo causal entre os recursos conveniados e os pagamentos efetuados com a realização do show em questão.
23.	A propósito, esse é o entendimento que tem sido adotado por este Tribunal em situações similares, a exemplo do Acórdão 2256/2019-TCU-Segunda Câmara, destacado pela unidade técnica, e o Acórdão 629/2020-TCU-Segunda Câmara (relator Ministro Raimundo Carreiro) .
24.	Cabe ressaltar, também, que inexiste nos autos qualquer indício de gastos não condizentes com os preços de mercado ou desvio de recursos públicos nas contratações financiadas com os recursos conveniados, o que ensejaria o prosseguimento da presente tomada de contas para apuração dos fatos, confirmação das irregularidades e quantificação do dano correspondente. 
25.	Assim, ante a não constatação de dano ao erário na execução do Convênio 1.459/2009, entendo pertinente o arquivamento dos autos sem julgamento do mérito, por ausência dos pressupostos para desenvolvimento válido e regular do processo, com fulcro no art. 1º, inciso I, da Lei 8.443/1992 c/c os arts. 169, inciso VI, e 212 do Regimento Interno do TCU.
Ante o exposto, VOTO por que seja adotada a deliberação que ora submeto a este Colegiado.
TCU, Sala das Sessões Ministro Luciano Brandão Alves de Souza, em 17 de março de 2020.
JOÃO AUGUSTO RIBEIRO NARDES 
Relator